【裁判字號】    95,訴,517
【裁判日期】    970131
【裁判案由】    請求通行權
【裁判全文】
臺灣士林地方法院民事判決               95年度訴字第517號
原      告  辛○○
            甲○○
共      同
訴訟代理人  林詮勝律師
複代理人    王雅婷律師
            庚○○
被      告  財政部國有財產局
法定代理人  丙○○
訴訟代理人  子○○
            己○○
複代理人    壬○○
            乙○○
            癸○○
被      告  戊○○
訴訟代理人  廖修三律師
上二人共同
複代理人    龔維智律師
被      告  丁○○○
上列當事人間通行權事件，本院於民國97年1 月9 日言詞辯論終
結，判決如下：
    主  文
確認原告就被告戊○○所有坐落臺北市○○區○○段二小段第五
七三、五七四地號土地如附圖方案一所示J、K、L、M部分（面積
共計五０‧八四平方公尺）有通行權存在，被告戊○○應容忍原
告通行。
被告丁○○○應將如附圖方案一所示K、L、M 部分土地上之車庫
、花圃拆除，供原告通行，並不得在該通路上為營建或其他妨礙
原告通行之行為。
原告其餘之訴及假執行之聲請均駁回。
訴訟費用由被告戊○○負擔十分之五、被告丁○○○負擔十分之
一，餘由原告負擔。
    事實及理由
一、被告丁○○○未於言詞辯論期日到場，查無民事訴訟法第38
    6 條所列各款情形，依原告之聲請，由其一造辯論而為判決
    。
二、原告主張：
  (一)原告與訴外人郭慶宗所共有坐落臺北市○○區○○段2 小段
    第572地號、面積24,573.29平方公尺之土地（下稱系爭土地
    ），乃四周均為他人土地圍繞之山坡地，其中北面、西面及
    南面均為陡坡，不適於人、車通行；而東面之鄰地，除被告
    戊○○所有坐落臺北市○○區○○段2 小段第573、574地號
    土地及被告財政部國有財產局（下稱國有財產局）所管理坐
    落同小段562地號國有土地外，其他鄰地（即同小段568、56
    8-1、568-2、568-63及577 等地號土地，以下就各筆土地皆
    以地號簡稱），均分別建有房屋，致原告所共有系爭土地與
    公路間，無任何可供通行之道路，已形成袋地。被告戊○○
    係向國有財產局投標而購得573、574地號土地，原告為系爭
    土地得有適當之通路，曾與其協商承租或購地事宜，但遭拒
    絕。
  (二)系爭土地面積約合7,433 坪，農作係採機械耕耘方式，或種
    植林木亦需以大型輸送機具較符合經濟成本，需求通行面積
    較一般傳統步行牛耕方式及小型貨運機具面積為大。且依臺
    北市土地使用分區附條件允許使用核准標準，系爭土地之分
    區為保護區，可作為社會福利設施，其設置點亦須鄰接寬度
    6公尺以上之道路，是原告倘於坡度較緩部分、即568-3地號
    土地後方，申請設置老人福利機構，通行道路亦須6 公尺寬
    。而577 地號土地所有權人（祭祀公業管理人）已同意原告
    經由577 地號與573地號土地相鄰部分通行，原告爰有以6公
    尺寬之道路通行573、574及562 地號土地、如附圖方案二所
    示H、I、J、K、O、L、M部分之必要。為此，依民法第787條
    規定，提起本訴，請求確認通行權存在。另上述土地上，並
    有被告戊○○與門牌臺北市士林區○○○路396之1號（下以
    以門牌號簡稱）建物之所有權人丁○○○，共同興建之花圃
    、籃球場及車庫等地上物，為通行之必要，並有一併訴請渠
    等拆除之必要。
  (三)並聲明：
  1.確認原告就被告戊○○所有573、574地號土地如附圖方案二
    所示H、I、J、K、O 部分（面積共計103.76平方公尺）有通
    行權存在，被告戊○○應容忍原告通行。
  2.確認原告就被告國有財產局所管理562 地號土地如附圖方案
    二所示L、M部分（面積共1.94方公尺）有通行權存在，被告
    部國有財產局應容忍原告通行。
  3.被告戊○○、丁○○○應將如附圖方案二所示H、J、K、L、
    M、O部分土地上之車庫、花圃及籃球場拆除，供原告通行，
    並不得在該通路上為營建，或其他妨礙原告通行之行為。
  4.願供擔保請准宣告假執行。
三、被告戊○○、國有財產局抗辯：
  (一)系爭土地與同小段568-2 地號土地（即門牌臺北市士林區○
    ○○路396之2號建物所在位置）交界處已有階梯通往德行東
    路，鄰近周邊土地包括同小段538-1 地號土地上門牌臺北市
    士林區○○○路398 號、398之1號、398之2號建物（以下就
    建物，皆以門牌號簡稱）亦均以階梯通往德行東路，由此可
    見，該地區以階梯方式對外聯絡乃通常之情形。系爭土地既
    有可與公路聯絡之道路，原告請求通行被告之土地不無疑義
    。又建築物應自基地境界線退縮留設1.5 公尺之防火間隔，
    如拆除門牌398 號建物之違建部分及鄰德行東路之水泥矮牆
    ，將398 號與396之2號兩棟建築物之防火間隔（即防火巷）
    確實空出，稍加整修路面，系爭土地即有3 公尺寬之道路可
    通往德行東路，不須通行573、574地號土地。
  (二)系爭土地使用分區為保護區，不得任意開發。原告並未申請
    及獲得主管機關核准設立老人福利機構，其以假設性之情形
    ，請求通行6 公尺寬之道路，並非有據。而系爭土地雖允許
    農藝及園藝業使用，但一般單車道之寬度約3 公尺左右，如
    有通行必要，亦以從事農作之人或農作車輛得以進入之寬度
    即已足夠，並應以對被告損害最小之處所通行，原告請求通
    行6公尺寬之道路，顯已超過必要性。又577地號土地之所有
    權人為祭祀公業吳集相，管理人共有9 人，原告僅取得其中
    吳秋波1 人同意，原告主張如附圖方案二之通行方式，是否
    具體可行，亦有疑義。
  (三)再門牌398之3號建物係坐落568 地號土地，該土地除有石階
    、通道作為通行之用外，其餘空地雜草叢生，荒廢閒置，系
    爭土地亦可經由568 地號土地閒置之空地部分，通行至德行
    東路。另575 地號土地目前並無任何開發行為，屬閒置中土
    地，而573、574及562 等地號土地，則已闢為車庫、花圃及
    籃球場，如通行該等地號土地，將破壞原有之建設。且573
    、574 地號土地，面積合計不過258.46平方公尺，無論附圖
    方案一或方案二，均嚴重影響被告戊○○就土地之使用計畫
    ，使被告之土地失其效用，損害至鉅。況原告主張其已取得
    577地號土地所有權人同意其可通行該土地，故經由577地號
    、575 地號土地即可與德行東路連接，經此通行方符合損害
    最少之處所及方法之要件。
  (四)被告戊○○係以787 萬元向國有財產局購得573、574地號土
    地，因與396之1建物極為靠近，乃將573、574地號土地出租
    予396之1建物所有權人作為停車之用。附圖所示之車庫、花
    圃及籃球場並非被告戊○○所設置，其並無處分權。原告均
    持有系爭土地共有權多年，長期種植竹筍，未曾主張系爭土
    地有不通公路之情形，俟被告戊○○標得573、574地號土地
    後始為主張，且其就系爭土地並無具體使用計畫，其以假設
    情形，即訴請通行權，不無權利濫用之嫌。又如附圖方案二
    所示L、M區域為鄰近山坡地唯一出水口，若供原告通行，開
    闢道路，顯有可能造成出水口阻塞，破壞水土保持及排水功
    能。倘未經專業詳細評估，由原告任意加設涵管鋪設道路，
    極可能危害附近居民之安全。基於公共利益大於原告通行利
    益之考量，不應准許原告之請求等語。
  (五)並聲明：原告之訴駁回。
四、被告丁○○○未於言詞辯論期日到場，亦未提出書狀作何聲
    明或陳述。
五、經查：
  (一)系爭土地，面積24,573.29 平方公尺，地目旱，目前使用分
    區為保護區，為原告2 人與訴外人郭慶宗所共有，應有部分
    各3分之1。
  (二)573、574地號土地，面積分別為159.11平方公尺、99.35 平
    方公尺，共計258.46平方公尺，地目均為田，皆為被告戊○
    ○所有，係94年9月9日向國有財產局標買，於94年9 月22日
    登記取得所有權。
  (三)562 地號土地，面積237.39平方公尺，地目為溝，係被告國
    有財產局所管理、中華民國所有之國有土地。
  (四)系爭土地係位於臺北市士林區○○○路底附近之山坡地，最
    近之公路為德行東路，目前並無車輛可通行之道路通至德行
    東路。
  (五)562 地號土地為長條形土地，整道均屬排水溝。系爭土地與
    562地號土地交界處亦為排水溝，2筆土地相鄰部分（即交界
    處）長度為2.84公尺。系爭土地與562地號及538-3地號土地
    交接處落差約為一面牆高度。相對於562 地號土地另側，系
    爭土地與577地號土地交界處目前雜草叢生。系爭土地與573
    、574 地號土地並未直接相鄰，須先經562地號土地或577地
    號土地，始得經573地號土地、再經574地號土地通行至德行
    東路。
  (六)577 地號土地為祭祀公業吳集和所有，管理者包含吳秋波等
    共9名。577地號土地除573地號土地相鄰外，另與575地號土
    地相鄰，經由575地號土地亦得通往德行東路。575地號土地
    所有權人為康證資產管理股份有限公司。575 地號土地前曾
    經吳明麗等人為起造人，申請臺北市建築管理處核發89年建
    字第093 號建造執照在案，竣工期限為94年12月16日，惟已
    逾竣工期限，上述執照已失效。
  (七)568-3地號土地上為門牌396之1號（即士林區○○段○○段20
    452建號）建物，至德行東路底，逐次為396之2號、398號、
    398之1號、398之2號、398之3號迄408號建物。
  (八)坐落568-1地號與568-2地號土地之建物，即門牌396之2號（
    含之3）、398號（含之1、之2）建物，分別領有臺北市政府
    工務局所核發79建字第0373號建照執照（80使字第0055號使
    用執照）、88建字第0010號建照執照（89使字第018 號使用
    執照）。依原使用執照核准圖面及地籍套繪圖，顯示兩建築
    物之間並未留設防火間隔，現兩建築物間約1.5 公尺寬之空
    地係屬於2 宗使用執照之法定空地。
  (九)573、574、562地號土地如附圖方案二所示I、J、K、L、M、
    O 部分，分別有車庫、花圃及籃球場等地上物坐落其上（範
    圍涵蓋附圖方案一所示J、K、L、M部分，面積各如附圖所載
    ），屬於門牌396之1號建物使用範圍。門牌396之1號建物之
    所有權為被告丁○○○。
    以上各項，有原告提出之土地登記謄本、國有財產局臺灣北
    區辦事處書函影本、空照圖、地籍圖謄本、坡度圖、建物登
    記謄本影本、照片，被告提出之土地使用分區參考資訊、空
    照圖、現況圖、照片等，及臺北市建築管理處96年12月17日
    北市都建施字第09608233400 號函、同處96年12月17日北市
    都建照字第09634970900 函附卷可稽；並經本院會同臺北市
    士林地政事務所測量人員現場履勘，製有勘驗筆錄在卷，且
    囑託該所人員測繪複丈成果圖存卷足參；均堪認為真正。
六、爭點之論述：
    本件之爭點應在於：(一)系爭土地與公路有無適宜之聯絡？是
    否屬於袋地？(二)系爭土地如屬袋地，得通行周圍土地之必要
    範圍為何？（1.原告主張經由577 地號土地通行之方案是否
    可行？2.通行573、574、562 等地號土地是否為損害最少之
    處所及方法？以附圖方案一或方案二為適當？）(三)原告通行
    權範圍之地上物處分權人為何人？被告是否有拆除義務？
    茲分別論述如下：
  (一)系爭土地與公路無適宜之聯絡，致不能為通常之使用，原告
    得通行周圍土地以至公路：
  1.按土地因與公路無適宜之聯絡，致不能為通常使用者，土地
    所有人得通行周圍地以至公路。民法第787條1項前段定有明
    文。所謂無適宜之聯絡，致不能為通常使用，係指土地與公
    路間無適宜之通路可資聯絡，以致不能為通常之使用而言。
    所謂通常使用，應係指一般人車得以進出而聯絡通路至公路
    之情形。再所謂公路者，係指公眾通行之道路言。又民法第
    787條第1項前段之通行權之目的，乃在充分發揮袋地之經濟
    效用，以促進物盡其用之社會整體利益，而令周圍地負容忍
    通行之義務，基此上開條文立法旨趣，對於主張通行鄰地之
    土地自應審認該土地是否有與公路隔離，全無進出之通路或
    雖有進出之通路，但不適宜之情形。
  2.查系爭土地係位於臺北市士林區○○○路底附近之山坡地，
    最近之公路為德行東路，目前並無車輛可通行之道路通至德
    行東路，業如上述（參見六之(四)所述）。被告戊○○雖抗辯
    ：該地區以階梯方式對外聯絡乃通常之情形；如拆除門牌39
    8號建物之違建部分及鄰德行東路之水泥矮牆，將398號與39
    6之2號兩棟建築物之防火間隔確實空出，稍加整修，系爭土
    地即有3公尺寬之道路可通往德行東路云云。然查：
  (1)被告戊○○所指門牌398 號、398之1號、398之2號均係直接
    面臨德行東路之建物，而其所指之階梯通行情形，實則目前
    門牌396之2號與398號建物間，寬度約1.1公尺，臨德行東路
    部分有80公分高之水泥矮牆，上有木製梯子，循木梯上爬，
    順沿2 建物中間水泥斜坡，再經由後面石梯，始可通往系爭
    土地，由398 號屋後觀察，系爭土地有樹林、竹木等情，業
    經本院現場履勘予以查明，有本院勘驗筆錄可憑，並有原告
    提出之照片足參。
  (2)關於被告戊○○所辯398 號與396之2號建築物防火間隔部分
    ，經核，依原使用執照核准圖面及地籍套繪圖，顯示兩建築
    物之間並未留設防火間隔，兩建築物間約1.5 公尺寬之空地
    係屬於2 宗使用執照之法定空地乙情，業經臺北市建築管理
    處函復在卷，已如上述（參見六之(八)所述）。姑不論坡度及
    通行難易度之問題，亦無由此空出空間，整修為3 公尺寬道
    路之可能。況按，建築物所應留設之法定空地，為建築基地
    之一部分，不得重複使用，建築法第11條第4項定有明文。
    亦無從以之作為進出通路之用。被告戊○○此部分抗辯，自
    無足取。
  (3)考以前述系爭土地現有樹林、竹木之使用狀況，及系爭土地
    使用分區屬保護區，參酌臺北市土地使用分區管制規則第75
    條規定，得作為農藝及園藝業使用，以及系爭土地面積達24
    ,573.29 平方公尺，甚為廣大等情，顯然以階梯徒步攀爬之
    方式，無從達到系爭土地得為通常使用之目的，已合於民法
    第787條1項前段規定之要件甚明，原告主張依該規定主張通
    行權，自屬有據。
  (二)系爭土地得通行周圍土地之必要範圍，以附圖方案一所示為
    適當：
  1.原告主張經由577 地號土地通行、如附圖方案一、二，均屬
    可行之通行方式：
    查原告主張其已取得577號土地管理人之同意，得通行577地
    號與573 地號相鄰約15平方公尺部分以通行至德行東路乙情
    ，業據原告提出577 地號土地所有權人祭祀公業吳集和之管
    理人吳秋波出具之同意書影本乙份為憑。被告雖抗辯原告僅
    取得其中1 管理人之同意通行，其主張如附圖之通行方式，
    是否具體可行有疑義云云。惟核，就祭祀公業外部關係而言
    ，管理人對外為祭祀公業之代表人，於管理人即代表人有數
    人之情形，類推適用民法第27條第2 項規定，就財產管理事
    項，各管理人均得代表祭祀公業。且577 地號土地亦無直聯
    絡德行東路之通路，同意原告經由577 號土地通行573、574
    地號土地至德行東路，亦有利於577 地號土地對外通行，應
    屬有利於祭祀公業財產之管理行為，由管理人之1 之吳秋波
    代表出具之同意書，自生效力。況且，原告既依民法第787
    條1項前段主張通行權，其得主張通行權之範圍，自包含577
    地號土地在內之所有周圍土地，並應擇其損害最少之處所及
    方法為之。倘系爭土地經由577、573、574 地號土地通行至
    德行東路，乃最適當之通行方法，則577 地號土地之所有權
    人亦有容忍原告通行之義務。而577 地號土地之管理人既已
    同意原告通行，原告即訴請確認此部分土地通行權之必要。
    而原告主張經由577 地號通行、即如附圖方案一、二，自無
    不可行之問題，被告此部分抗辯，尚非可採。
  2.系爭土地得通行周圍土地之必要範圍，以附圖方案一所示J
    、K、L、M部分為適當：
    有關通行權之範圍，民法第787條第2項並明文：「前項情形
    ，有通行權人，應於通行必要之範圍內，擇其周圍地損害最
    少之處所及方法為之。」。是原告得主張通行周圍土地之範
    圍，並應合於上揭條項之要件。茲析述如下：
  (1)被告雖另抗辯：系爭土地可經由568 地號土地閒置之空地部
    分，通行至德行東路；或經由577地號、575地號土地可通行
    至德行東路，始為損害最少之處所及方法等情。惟查：
  568地號土地，面積454.08平方公尺，地目為建，乃門牌398
    之3 號建物之基地及使用範圍，有土地登記謄本可參，並經
    本院現場履勘查明，有本院勘驗筆錄及原告提出之現場照片
    足憑。倘經由568 地號土地通行，勢難避免影響上述建物。
    且568 地號土地與系爭土地相鄰處，分屬5級坡、6級坡之坡
    度（即40%至70%），有原告提出之坡度圖可參。系爭土地相
    鄰於568 地號土地處，顯非適於開發使用之部分。而以此相
    鄰處坡度陡峭之程度而言，亦難以闢為適合供車輛通行之聯
    絡通路，自非適當之通路甚明。
  至於經由577地號、575地號部分，按577 地號土地所有權人
    祭祀公業吳集和之管理人吳秋波出具之同意書，同意原告通
    行之範圍係577地號與573地號相鄰約15平方公尺部分，已如
    上述。倘非經由573、574地號土地如附圖方案一或二之部分
    通行，即與上述同意書同意內容不符。且以577地號經由575
    地號之方式通行，倘緊鄰系爭土地與577地號、573地號土地
    交界部分通行至575 地號土地，聯絡通道難以避免幾近直角
    之彎曲角度，自非便宜之通路；倘避免彎曲之通路，勢須貫
    穿577 地號土地，不免形成577地號土地相鄰573地號土地部
    分遭切割無從利用。再者，575 地號土地原經臺北市建築管
    理處核發之89年建字第093 號建造執照，雖因逾越竣工期限
    ，業已失效，惟575 地號土地，面積292.49平方公尺，地目
    為建，地型趨近於長方形，有土地登記謄本及地籍圖存卷足
    佐。且575 地號土地既曾經申請上述建造執照，可知該土地
    具有一定之完整性，得合於建築使用，倘部分作為通行使用
    ，將影響其得作為建築基地使用之完整性，於該土地之經濟
    價值影響較鉅。至於573、574地號土地，地型屬三角形狀，
    地目為田，難以作為建築基地，以其上分別有車庫、花圃等
    地上物之使用現狀而言，相對於575 地號土地得為建築基地
    使用之經濟利益自屬較低。且573、574地號土地，扣除附圖
    方案一（以此方案為適當，詳見後述）供系爭土地通行範圍
    外，其餘部分與原有地型相仿，僅移置車庫位置，尚不影響
    仍得作為車庫、花圃使用之效能。綜合各筆土地整體經濟利
    益而言，系爭土地經由573、574地號土地通行至德行東路，
    應屬損害較少之處所及方法。
  (2)原告雖主張如附圖方案二之通行方式，並以系爭土地面積約
    合7,433 坪，農作係採機械耕耘方式，或種植林木亦需以大
    型輸送機具較符合經濟成本，需求通行面積較傳統步行牛耕
    方式及小型貨運機具面積為大，且依臺北市土地使用分區附
    條件允許使用核准標準，系爭土地之分區為保護區，可作為
    社會福利設施，設置點須鄰接寬度6 公尺以上之道路，是原
    告通行道路須6 公尺寬云云，為其主要論據。惟按：
  鄰地通行權為鄰地所有權之擴張，其目的在解決與公路無適
    宜聯絡之土地之通行問題，其目的並不在解決鄰地之建築上
    之問題，自不能以建築法或建築技術上之規定為立論之基礎
    。且通行權利須在通行必要之範圍及擇損害最少方式為之，
    只考慮土地現狀與通行之必要，未來建築問題，應非本條規
    定所考慮之範圍。而關於保護區之使用，依臺北市土地使用
    分區管制規則第75條依及第75條之1 規定，除農藝及園藝業
    外，雖並得附條件允許使用於社會福利設施等項目。然此附
    條件允許使用，須以合於一定之條件，並經主管機關核准始
    得為之，並非當然即得使用。而有關社會福利設施之核准條
    件，依上述管制規則第79條之5 規定訂定之臺北市土地使用
    分區附條件允許使用核准標準，固亦有設置地點應臨接寬度
    6 公尺以上之道路之規定。惟設置社會福利設施機構，非單
    以土地即得設置，須先有建築物之興建，且上揭核准標準除
    道路寬度外，尚有基地坡度等限制，且須已立案之財團法人
    始得申請設置；而建築物之建築，更有建築法規之規範，事
    涉詳細之評估及規劃設計，非得憑空臆測。實則原告就系爭
    土地究竟如何使用，並未提出任何其已為具體規劃之證明及
    可行性之評估，其以將來假設性、不確定之預期，主張有通
    行6 公尺寬度道路之必要云云，自不足憑採。況且，上述核
    准標準所規定設置地點應臨接寬度6 公尺以上之道路，應指
    系爭土地範圍內，設置社會福利設施機構之地點，應臨接寬
    度6 公尺以上之道路，亦即乃系爭土地範圍內，設置地點道
    路規劃之問題，並非就系爭土地與公路間聯絡通道之寬度所
    為之規範。準此以解，原告以設置社會福利設施機構為由，
    據以請求通行上開寬度之道路，實不足認定確有其必要性，
    洵非可採。
  原告另主張以系爭土地之面積，農作係採機械耕耘方式，或
    種植林木亦需以大型輸送機具較符合經濟成本，需求通行面
    積較傳統步行牛耕方式及小型貨運機具面積為大云云。惟系
    爭土地之現狀，係為樹林、竹木之使用，已如前述；參以保
    護區之使用限制，自應以作為農藝及園藝業使用為其通常之
    使用情形。系爭土地固有相當範圍之面積，惟系爭土地屬山
    坡地，範圍涵蓋2級至9級坡度不等，有原告提出之坡度圖在
    卷足參。則系爭土地得以廣泛開發使用，顯然並非容易，而
    系爭土地既非廣大平坦之農用土地，是否確實得以使用大型
    耕耘機械或輸送機具，以其確有其必要性，自屬可疑。況原
    告亦未舉證證明其所謂大型機具之寬度若干，其逕主張6 公
    尺寬度之通行道路，已難認有據。再者，參考內政部所訂定
    「市區道路工程規劃及設計規範」，第5 章有關「道路權寬
    度與橫斷面劃設」部分，市區道路區分類為快速道路、主要
    道路、次要道路及服務道路，服務道路則包含集散道路及巷
    道。於上述各類道路設置汽車道之寬度，快速道路、主要道
    路為3.5至3公尺，集散道路為3公尺，巷道為2.5公尺。而上
    述各類道路採用之車輛設計標準，寬度部分大貨車、大客車
    、中型及大型連結車、全聯結車、消防車均為2.5 公尺等情
    ，有上述市區道路工程規劃及設計規範足酌。綜上以解，以
    系爭土地使用現狀及作為農藝、園藝業使用之通常使用情形
    而言，比照集散道路寬度3 公尺之聯絡通道應為已足，原告
    主張6 公尺寬度顯已逾越必要之範圍。應認如附圖方案一所
    示J、K、L、M部分、即寬度3 公尺之通路範圍，始為系爭土
    地通行周圍地損害最少之處所及方法。於此範圍，原告主張
    對被告有通行權存在，洵屬有據。至原告主張通行權超過上
    述範圍部分，即屬無據。
  (三)被告丁○○○為原告通行權範圍、即附圖方案一所示K 、L
    、M 部分車庫、花圃之處分權人，應將該地上物拆除，以供
    原告通行：
  1.如附圖方案一所示車庫、花圃係屬於門牌396之1號建物之使
    用範圍，該建物之所有權人為被告丁○○○，均如前述。上
    述地上物乃門牌396之1號建物附屬範圍甚明，參以被告戊○
    ○辯謂伊將573、574地號土地出租予396之1建物所有權人作
    為停車之用等情，堪認上述地上物之處分權應屬被告丁○○
    ○無訛。而原告就上述地上物所坐落土地，對於土地所有權
    人即被告戊○○有通行權存在，被告戊○○即有容忍原告通
    行之義務，自不得提供他人使用，是被告丁○○○亦不得於
    其上設置地上物妨礙原告之通行權。準此，原告本於通行權
    ，請求被告丁○○○拆除通行權範圍、即附圖方案一所示K
    、L、M部分之車庫、花圃，供原告通行，並不得為妨礙原告
    通行之行為，亦屬有據。至於附圖方案一所示J 部分，乃車
    庫外之道路，並無地上物存在，於原告之通行權亦無妨礙，
    原告請求拆除此部分範圍之地上物，即非有據。
  2.另原告請求被告戊○○拆除上述地上物部分，被告戊○○否
    認其共同興建上述地上物而為處分權人。就此，原告並未舉
    證明被告戊○○亦為共同處分權人，則其請求被告戊○○拆
    除上述地上物，即乏所據。
七、從而，原告本於民法第787 條規定，請求：(一)確認原告就被
    告戊○○所有573、574地號土地如附圖方案一所示J、K、L
    、M部分（面積共計50.84平方公尺）有通行權存在，被告戊
    ○○應容忍原告通行；(二)被告丁○○○應將如附圖方案一所
    示K、L、M 部分土地上之車庫、花圃拆除，供原告為通行，
    並不得在該通路上為營建，或其他妨礙原告通行之行為，洵
    有理由，應予准許。逾此範圍之請求，則無理由，應予駁回
    。
八、關於假執行之聲請部分，按確認之訴，性質上不得假執行，
    本件主文第1 項部分，自無從准為假執行之宣告。至於請求
    被告丁○○○拆除上述地上物部分，則係以通行所坐落土地
    為目的，應以確認原告就所坐落土地有通行權存在確定為要
    件。倘確認通行權部分尚未確定，原告即不得通行所坐落土
    地，拆除上述地上物之目的顯無從達成。而上述確認通行權
    部分，既不得假執行，命拆除地上物部分，性質上應認亦不
    得假執行。至於原告之訴經駁回部分，其假執行之聲請，亦
    失所附麗。是本件原告假執行之聲請，俱不應准許。
九、本件判決基礎已臻明確，兩造其餘攻擊防禦方法及訴訟資料
    ，經本院審酌後，核與判決結果不生影響，無一一論述之必
    要，附此敘明。
十、據上論結，本件原告之訴為有一部理由、一部無理由，依民
    事訴訟法第385 條第1 項前段、第79條但書、第85條第1 項
    但書，判決如主文。
中    華    民    國    97    年    1     月    31    日
                  民事第三庭  法  官  施月燿
以上正本證明與原本無異。
如對本判決上訴，應於判決送達後20日內向本院提出上訴狀。
中    華    民    國    97    年    2     月    12    日
                              書記官  于耀文


司法院資訊處製作；財團法人民間司法改革基金會備份。
